【裁判字號】    90,上,36
【裁判日期】    900807
【裁判案由】    分割共有物
【裁判全文】
臺灣高等法院臺南分院民事判決  九十年度上字第三六號  ｅ
      上  訴  人  子  ○  ○
                  丑  ○  ○
                  癸  ○  ○
      視同上訴人  庚  ○  ○
                  乙  ○  ○
                  甲      ○
                  丙  ○  ○
                  辛  ○  ○
                  丁  ○  ○
                  戊  ○  ○
                  己  ○  ○
      被上訴  人  壬  ○  ○
右當事人間請求分割共有物事件，上訴人對於中華民國八十九年十一月二十二日臺灣
雲林地方法院八十七年度訴字第三一六號第一審判決提起上訴，本院判決如左：
      主      文
上訴駁回。
第二審訴訟費用由上訴人子○○、丑○○、癸○○負擔。
      事      實
甲、上訴人方面：
一、聲明：求為判決：
(一)原判決廢棄。
(二)兩造共有座落雲林縣西螺鎮○○段九六三號土地面積０．０四七八七七公頃應予
    分割，如雲林縣西螺地政事務所民國（下同）九十年五月二十二日施測之複丈成
    果圖所示；符號Ａ部分面積０．０一二００七公頃歸視同上訴人庚○○、辛○○
    共同取得，並按應有部分各二分之一比例保持共有；符號Ｂ部分面積０．０一一
    九三一公頃歸上訴人癸○○、子○○、丑○○同取得，並按應有部分各三分之一
    比例保持共有；符號Ｃ部分面積０．０一一九二六公頃分歸視同上訴人戊○○、
    丁○○、己○○、丙○○共同取得，並按應有部分戊○○、丁○○各八分之一，
    己○○八分之四，丙○○八分之二比例保持共有；符號Ｄ部分面積０．０一二０
    一三公頃歸被上訴人壬○○、視同上訴人乙○○、甲○共同取得並按應有部分各
    三分之一比例保持共有。
(三)兩造共有座落雲林縣西螺鎮○○段八七０號土地，面積０．００四一一二公頃，
    應予分割如雲林縣西螺地政事務所九十年五月二十二日施測之複丈成果圖所示；
    符號Ａ１部分面積０．０００九八九公頃歸視同上訴人庚○○、辛○○共同取得
    ，並按應有部分各二分之一比例保持共有；符號Ｂ１部分面積０．００一０六七
    公頃歸上訴人癸○○、子○○、丑○○共同取得，並按應有部分各三分之一比例
    保持共有；符號Ｃ１部分面積０．００一０七０公頃歸視同上訴人戊○○、丁○
    ○、己○○、丙○○共同取得，並按應有部分戊○○、丁○○各八分之一，己○
    ○八分之四，丙○○八分之二比例保持共有；符號Ｄ１部分面積０．０００九八
    六公頃歸被上訴人壬○○、視同上訴人乙○○、甲○共同取得，並按應有部分各
    三分之一比例保持共有。
(四)第一、二審訴訟費用均由被上訴人負擔。
二、陳述：除與原判決記載相同者，茲引用之外，補稱：
(一)分割共有物固不受分管契約之拘束，惟盡量依各共有人使用現狀定分割方法，以
    維持現狀，減少共有人所受損害，當不失為裁判分割斟酌之一種，亦即分割共有
    物，除應謀共有人間之公平外，並應斟酌各共有人之利害關係及共有土地之實際
    使用情形，為適當之分配，以免有害社會經濟，最高法院早著有八十二年度台上
    字第一九九０號判決要旨可供參照。
(二)本件系爭土地使用現狀據原審法院於八十七年八月三日至現場勘驗得證其上有上
    訴人共有磚造平房（門牌號碼雲林縣西螺中興里新興路一二四號）及戊○○、丁
    ○○、己○○、丙○○共有磚造平房，訴外人蔡梅所有平房空屋各乙棟之事實，
    且上訴人當場表明保留房屋使用，應按占有現狀為分割之意思，至於己○○、丙
    ○○則聲明不願保留地上物，有勘驗筆錄在卷可稽。而據雲林縣西螺地政事務所
    九十年五月二十二日複丈成果圖可知將分割方案Ｂ及Ｂ１部分劃歸上訴人所有，
    則其等共有之磚造平房不致全數拆除，且上訴人迭於歷次開庭時一再主張應盡量
    保存房屋，不得因土地分割而危及其等對房屋使用處分權，乃上訴人等雖囿於環
    境因素各自在外謀生，並父母均已亡故不再居住於系爭房屋內，惟該屋為上訴人
    出生自小生活成長之地，心中對於斯地自存有一份情感與依戀，且國人傳統習俗
    講究慎終追遠，上訴人父執長輩均長眠於此，清明年節攜家帶眷返鄉拜祭藉以凝
    聚親屬情感時因雲林縣境再無其他房屋即以該屋為齊居休憩場所，因之被上訴人
    質疑上訴人父母長輩已無居住於系爭房屋，兄弟姐妹又長年居住於外地舒適房屋
    均有子女，焉有過年過節回此古老舊屋居住聚會之理云云，顯然為不解上訴人實
    際家庭狀況及本省風土民情所生誤會。
(三)另上訴人共有之系爭房屋雖建築年代稍微久遠，然上訴人並無廢棄之意，且有使
    用居住事實，於悉心保養維修下屋況良好，有卷附照片可稽，以之與座落共有土
    地上之另二棟房屋現況相較（即西螺地政事務所複丈成果圖中編號Ｏ、Ｐ之建物
    ，證一），明顯可見該屋並未破敗至不堪使用而不具一定社會經濟價值且上訴人
    亦無將之廢棄之意。尤其上訴人於雲林縣境尚有土地，除年節外不定時回家巡視
    要屬平常，被上訴人稱房屋係臨訟粉飾實為無稽。
(四)又被上訴人質疑倘由上訴人取得分割方案Ｂ、Ｂ１部分，因不能與其他共有人配
    合，將不願提出共同壁使用同意書，對其他共有人產生困擾而影響土地效用云云
    ，實為多慮。蓋依東西向之分割方法，每塊土地臨新興路面寬不過約四米，恰比
    台灣省畸零地使用規則第三條之十五公尺道路旁住宅區建築基地最小面寬為三．
    五公尺規定多出約五十公分左右，分割後若為建築房屋使用當以互相約定共同壁
    使用最為經濟，上訴人將來有能力改建新屋時亦需得左右鄰居配合，自不可能以
    此刁難被上訴人致反而損及自身利益，被上訴人以此爭執不應讓上訴人分配取得
    Ｂ及Ｂ１部分土地即無理由。
(五)再被上訴人主張上訴人等依輩份屬於第五房，依習俗從龍邊（左邊）算起為最後
    位置，應為Ｄ、Ｄ２部分，並非民間習慣，且非裁判分割所應考量之原則，於本
    件當無適用之餘地。
(六)綜上，本件被上訴人壬○○及視同上訴人乙○○、甲○於系爭土地本無占有使用
    事實，而分割後並非每共有人經濟能力均足以翻建數層樓高建物使用，上訴人考
    量及此，希望保留其等舊屋以大約新台幣（下同）四萬五千一百五十元至六萬四
    千五百元左右金額略為整修後供返鄉使用，而採取雲林縣西螺地政事務所九十年
    五月二十二日複丈成果圖所示分割方案，Ｂ及Ｂ１部分由上訴人取得，被上訴人
    及視同上訴人乙○○、甲○依應有部分比例共同取得Ｄ及Ｄ１部分，對其等實質
    權益不造成影響，並兼顧最高法院揭櫫之土地分割應考量使用現狀之原則，當為
    妥適之分割方案
三、證據：援用第一審所提證據
乙、視同上訴人己○○方面：
一、聲明：駁回上訴。
二、陳述：請求維持原判決，以利各共有人改建房屋。
三、證據：援用第一審所提證據。
丙、上訴人庚○○、乙○○、甲○、丙○○、辛○○、丁○○、戊○○等未於言詞辯
    論期日到場，亦未提出書狀作何聲明、陳述。
丁、被上訴人方面：
一、聲明：求為判決：駁回上訴。
二、陳述：除與原判決記載相同者，茲引用之外，補稱：
(一)本件癸○○等三人之平房，已建築有四十四年以上之老舊平房，與其他共有人之
    房屋約同時建築，均久已廢棄不用，已成危險房屋，故癸○○等三人均早已遷往
    北部定居發展，惟在另案確認地上權事件及本件審理中聞知法院定期勘驗現場，
    即臨時到現場趕工粉飾房屋門面，鄰居均知此情事，故其偽稱房屋外觀鮮麗，屋
    況保持良好，顯然不實。查癸○○等三人之房屋占用九六三號土地之寬度為二分
    之一，面向建興路，因甲案分為四部分東西向分割，彼等請求分得Ｂ、Ｂ１部分
    ，房屋只剩一半，且在中間部分，兩邊均須拆屋，該房屋本來即在老舊之危險房
    屋，殘存之部分，已不能供居住之用，昭然甚明，故癸○○等三人捏稱保留房屋
    之一半，因房屋概分為二邊，生活機能各自獨立，具有一定之社會經濟價值等語
    ，顯不足採，且如癸○○等三人分得Ｂ、Ｂ１部分，介於Ａ、Ａ１與Ｃ、Ｃ１兩
    地中間，因為不能與其他共有人配合，如要聯合建築房屋時，無法提出共同壁使
    用同意書，供其他共有人使用共同壁，將產生困擾而影響土地之效用，其他共有
    人將有被予取予求之虞，故Ｂ、Ｂ１部分不宜分由癸○○等三人取得，何況癸○
    ○等三人，依輩份屬於第五房，依習俗從龍邊（左邊）算起為最後位置，應為Ｄ
    、Ｄ１部分，如原判決甲案所載，足證癸○○等三人之上訴，均無可採。
(二)按「法院依自由心證判斷事實之真偽，不得違背論理及經驗法則」民事訴訟法第
    二百二十二條第三項定有明文。本件癸○○等三人之房屋（下稱系爭房屋），已
    為老舊危險房屋，無人居住，平時荒廢無用，竟辯稱伊兄弟姐妹過年過節均有回
    系爭房屋聚會居住，顯為不實，因父母長輩既無居住於系爭房屋，兄弟姐妹既已
    長年居住於外地之舒適房屋，均有子女，焉有過年過節回此古老舊屋居住聚會之
    理，其情至為明確，且系爭房屋前面及鄰近均已建築三層樓房，共有人分割土地
    後，以拆除老舊房屋重新建築房屋，為人情之常，何況系爭房屋於分割土地後，
    必須拆除至少一半，癸○○等三人竟捏稱系爭房屋拆除後保留一半，尚欲保留房
    屋，顯然與情理有違，自屬不實。
三、證據：援用第一審所提證據。
      理      由
一、上訴人庚○○、乙○○  甲○  丙○○  辛○○  丁○○  戊○○等未於言詞辯
    論期日到場，核無民事訴訟法第三百八十六條各款所列情形，爰依被上訴人之聲
    請，由其一造辯論而為判決。
二、被上訴人主張系爭土地為兩造共有，應有部分各如原判決附表所示，共有人間並
    無不分割之特約，亦無因物之使用目的不能分割之情形，惟無法達成協議分割等
    情，業據被上訴人提出地籍圖謄本及土地登記簿謄本為證，並經本院現場履勘明
    確，製有勘驗筆錄在卷可稽，復為上訴人所不爭執，堪信被上訴人之主張屬實。
三、按各共有人得隨時請求分割共有物，但因物之使用目的不能分割或契約訂有不分
    割之期限者，不在此限。又共有物之分割，依共有人協議之方法行之，分割方法
    不能協議決定者，法院得因任何共有人之聲請，命為左列之分配：一、以原物分
    配於各共有人。二、變賣共有物，以價金分配於各共有人，民法第八百二十三條
    第一項、第八百二十四條第一項、第二項分別定有明文。系爭土地既無不得分割
    之情形，共有人間亦無不分割之特約，又無法達成協議分割，則被上訴人依上開
    規定請求裁判分割，為有理由，應予准許。
四、次按裁判上定共有物之分割分法，法院有審酌共有物各種情形，顧及共有人全體
    利益而自由裁量之權，不受任何當事人主張之拘束，最高法院著有二十九年臺上
    字第一七九二號、四十九年臺上字第二五九六號判例可資參照。查系爭土地為長
    方形，東側面臨十六米新興路，北邊有一巷道，系爭土地大部分為空地，僅其上
    有上訴人癸○○、子○○、丑○○所有磚造平房住宅、上訴人戊○○、丁○○、
    己○○、丙○○所有磚造平房住宅（己○○、丙○○表示無庸保留，見原審卷九
    十頁）、訴外人蔡梅所有舊平房空屋、上訴人己○○使用鐵皮屋養雞寮之事實，
    業經本院及原審勘驗現場明確，並製有勘驗筆錄及複丈成果圖在卷可憑，原判決
    命依甲案分割，即如原判決附圖１九六三號土地Ａ部分面積０‧０一二００七公
    頃分歸上訴人庚○○、辛○○共同取得，並按應有部分各二分之一之比例保持共
    有。Ｂ部分面積０．０一一九三一公頃分歸被上訴人壬○○、上訴人乙○○、甲
    ○共同取得，並按應有部分各三分之一之比例保持共有。Ｃ部分面積０‧０一一
    九二六公頃分歸上訴人戊○○、丁○○、己○○、丙○○共同取得，並按應有部
    分戊○○、丁○○各八分之一，己○○八分之四，丙○○八分之二之比例保持共
    有。Ｄ部分面積０‧０一二０一三公頃分歸上訴人癸○○、子○○、丑○○共同
    取得，並按應有部分各三分之一之比例保持共有所有。同所八七０號土地面積０
    ．００四一一二公頃，Ａ１部分面積０‧０００九八九公頃分歸上訴人庚○○、
    辛○○共同取得，並按應有部分各二分之一之比例保持共有。Ｂ１部分面積０．
    ００一０六七公頃分歸被上訴人壬○○、上訴人乙○○、甲○共同取得，並按應
    有部分各三分之一之比例保持共有。Ｃ１部分面積０．００一０七０公頃分歸上
    訴人戊○○、丁○○、己○○、丙○○共同取得，並按應有部分戊○○、丁○○
    各八分之一，己○○八分之四，丙○○八分之二之比例保持共有。Ｄ１部分面積
    ０．０００九八六公頃分歸上訴人癸○○、子○○、丑○○共同取得，並按應有
    部分各三分之一之比例保持共有所有。係依大房庚○○、辛○○，二房乙○○、
    甲○、壬○○，三房丙○○、戊○○、丁○○、己○○，四房子○○、丑○○、
    癸○○昭穆次序而為分割，上訴人子○○等亦承認該房序（見原審卷第九五頁）
    ，則兩造均可面臨東側道路，各共有人對外交通出入便利，面臨道路之經濟價值
    均等，使各共有人分得之土地日後能充分利用，原判決所定分割方法允為確當，
    上訴人癸○○、子○○、丑○○亦不反對該分割方法，其上訴理由請求分得中間
    B、B1部分，其理由為他們在B、B1部分有房屋，期以部分保留而免被拆除等語，
    惟查該建物業經彼等三人自陳於民國四十六年間建造，為古老磚造瓦頂平房，經
    濟價值不高，且因甲案分為四部分東西向分割，彼等請求分得Ｂ、Ｂ１部分，房
    屋只剩一半，且在中間部分，兩邊均須拆屋（如附圖套繪部分M、M1、N、N1），
    該房屋本來即在老舊之危險房屋，殘存之部分，已不能供居住之用，昭然甚明，
    故上訴人癸○○等稱保留房屋之一半，因房屋概分為二邊，生活機能各自獨立，
    具有一定之社會經濟價值等語，顯不足採，且癸○○等三人誼屬四房，其欲分得
    中間二房位置，為二房被上訴人壬○○所不同意，亦不宜遽將癸○○等分在二房
    位置，上訴人癸○○等之主張尚非可採。
五、綜上，原判決依甲案分割實為公平妥適，上訴意旨主張應他們應分得 B、B1位置
    ，而指摘原判決不當，求予廢棄改判，為無理由，應予駁回其上訴。
據上論結，本件上訴為無理由，依民事訴訟法第四百四十九條第一項、第七十八條、
第八十五條第一項前段，判決如主文。
中      華      民      國    九十      年      八      月      七      日
                                    臺灣高等法院臺南分院民事第一庭
~B1審判長法官  林    金    村
~B2      法官  袁    靜    文
~B3      法官  楊    子    莊
右為正本係照原本作成。
如對本判決上訴，須於判決送達後二十日內向本院提出上訴狀，未表明上訴理由者，
應於上訴後二十日內向本院提出理由書。
中      華      民      國    九十      年      八      月      九      日
                                        法院書記官  董    挹    棻


司法院資訊處製作；財團法人民間司法改革基金會備份。
